行　政　法　院　判　決　　　　　　　　　　　　　　八十七年度判字第八八一號
　　原　　　告　美商．艾克頌化學專利公司
　　代　表　人　甲○○○○○○.
　　訴訟代理人　林志剛律師
　　　　　　　　陳和貴律師
　　　　　　　　高山峰
　　被　　　告　經濟部中央標準局
右當事人間因發明專利申請事件，原告不服行政院中華民國八十六年十月九日台八十
六訴字第三八九三二號再訴願決定，提起行政訴訟。本院判決如左︰
　　主  文
原告之訴駁回。
　　事  實
緣原告於民國八十二年六月一日以其「ZSM-22沸石」特徵在於合成ZSM-22時加入少量
的ZSM-22晶體，可於不攪拌或低於100rpm之慢速攪拌下合成高純度之ZSM-22沸石等情
，向被告申請發明專利。案經被告編為第00000000號審查，不予專利。原告
變更發明名稱為「ZSM-22沸石的新穎製法」，並修正專利說明書及申請專利範圍，申
經再審查結果，以本案所請特點在於加入晶體及靜態或低於100rpm慢速攪拌且溫度低
於攝氏一百六十度以下結晶操作，惟查上述特點為習知技藝，本案未能明其具體之
操作關係較之習知技藝並無特殊之處。其應用於ZSM-22沸石乃屬熟習該項技藝者所能
輕易完成，乃依專利法第二十條第二項規定，應不予專利，發給八十五年一月十七日
台專（玖）○一○六一字第一○二一五五號專利再審查審定書。原告不服，提起訴願
、再訴願，遞遭決定駁回，遂提起行政訴訟。茲摘兩造訴辯意旨如次：
原告起訴意旨及補充理由略謂：一、本案之發明，為在合成ZSM-22沸石時，加入50至
5000ppm 的ZSM-22晶種，在結晶溫度不超過 160℃下，可於不攪拌或低於100rpm之慢
速攪拌下，合成高純度之ZSM-22沸石。本案之特徵係在於上述各項條件的組合，亦即
這些條件須彼此配合實行，才能達到本發明目的及進步功效。二、查被告係在毫無引
證資料的情況下，主觀地指稱本案為習知技藝而為熟習該項技術者所能輕易完成，實
已有違鈞院七十五年度判字第一六○號判決：「若無具體證據，則不得單以習用技術
之沿用，顯而易知等類的用語否准專利」之闡釋。訴願決定機關雖引證有美國專利第
0000000號案，然該引證案並未使用晶體，而是加入非晶狀核晶中心，且其加
入非晶狀核晶中心之目的，係在加速沸石的形成，與本案使用晶體及使用晶種之目的
，在企求製得較高純度沸石者有根本的不同，且該引證案並未如本案有揭示、利用或
討論攪拌條件之技術思想及動機，原就不具證據力，而原決定機關復將前述之本案特
徵組合條件，一一肢解成各個別部分，而就各個別部分討論，進而指稱各個別部分為
習知，姑不論這些各個別部分是否真為習知，如此將一個發明的構成條件予以肢解成
各個別部分做審查，而非以一個發明的整體做為審查對象，根本就不是正確的審查方
式，此觀諸被告之現行專利審查基準第一－二－二十四頁第１行至第２行：「組合發
明之個別構件既使屬於既有之技術，亦須就整體予以考量」之規定即明。至於再訴願
決定機關維持原訴願決定及原處分之理由，乃是完全採取原訴願決定機關之再訴願答
辯內容，更屬謬誤，完全與事實不符。例如本案說明書第頁最後一段至第頁第一
段（比較例３最後一段）中所述，攝氏一百六十度的結晶溫度是用以防止另一污染來
源．．．白矽石的產生，可知其與晶種的加入之間，並無如再訴願決定機關所稱之「
附屬」關係。此乃再訴願決定機關昧於事實，僅接受原訴願決定機關強辯之辭，致有
謬誤不實之論斷情形。且該美國專利案中並未揭示、利用或討論攪拌條件，顯然其技
術思想與動機與本案相去甚遠。以該美國專利案中使用不同物類，用於不同目的之技
術，竟為原訴願及再訴願決定機關基於事後聰明地推定為該美國專利案可輕易完成本
案發明，其中違誤不當之處甚明。從再訴願決定機關又稱本案合成ZSM-22沸石的設備
與傳統技藝相同，又舉本案比較例二為例，認為本案不具簡便性與經濟性之說法來看
，明顯可知，再訴願決定機關對於產業現況並不明瞭，以致有如此謬誤之見解。蓋專
利說明書中之實施例均為小規模之實驗，旨在證明發明之可行性及實用性，若藉此論
定其將來在產業上實際操作困難複雜度，未免過於主觀，何況只要證明發明可供產業
上利用即可，其於將來在產業上應作何設備，並非審查本案所應審查的對象，因為本
案所請求標的為製法，而非為工廠設備系統或機構，故產業上之設備非為本案發明所
請求專利的標的。再者，就設備而言，壓熱器本就用於小規模實驗，實施例與比較例
中俱予使用，並無不妥。至於攪拌與不攪拌的差別，只要稍具工業常識者，即知其中
在成本上的重大差異，而本案說明書中之比較例二中的120rpm攪拌速率，與本案所請
之100rpm的慢速攪拌之差別，乍看之下其差別雖僅達 20rpm，但此角動量的減少
，在工業級規模的產業上，其在設備、操作及能量成本上的重大簡便性及經濟性，實
非尋常可比。故再訴願決定機關以120rpm相較於習知400rpm之攪拌速率，係屬慢速攪
拌，來否定本案之簡便性與經濟性，實屬強詞奪理。且所謂慢速攪拌，在本案中係用
以形容100rpm以下的攪拌速率，因此在本案申請專利範圍中亦，定義以100rpm以下而
非僅以「慢速攪拌」來定義攪拌速率，如若再訴願決定機關自行認為120rpm屬於慢速
攪拌，而僅以此種言辭上的相同使用，就將本案中的100rpm以下攪拌速率視為等同於
120rpm，來否定二者在工業產能上之巨大差異，實屬不當違誤之至。三、本案中加入
晶種之目的，乃是用來控制所形成的是何種沸石（ZSM-22），以及彌補因結晶期間攪
拌不足而產生污染物（ZSM-5）的結果，簡言之，ZSM-22 晶種在本案中係用作結構定
向劑（ structure directing agent）。本案此種添加晶種的重要性及其作用，可從
本案說明書中之比較例二所示獲得瞭解。如本案說明書之比較例二中所示，其中係在
不加入晶種的情況下，分別在不攪拌以及在120rpm下攪拌的條件予以結晶，結果清楚
顯示下列二種情況：(一)在不加晶種也不攪拌的情況中，所得之產物為非晶狀物（無用
產物），或 ZSM-5（結構與ZSM-22完全不同的污染物），無法獲得ZSM-22。(二)在不加
晶種而在120rpm下攪拌的情況中，所得之產物為稍被ZSM-5污染的 ZSM-22。由上述之
本案說明書比較例二的結果，可清楚地瞭解到添加晶種的重要性及其作用，亦可知原
訴願及再訴願決定機關引證未使用晶種之美國專利第0000000號案據以維持原
處分，乃出於其對本案之技術內容未有深切的瞭解，以致於誤解本發明為熟習該項與
本發明之技術思想及目的完全不同之美國專利案之技術者易於思及而完成緣故。四、
再者，習知技藝中製造ZSM-22沸石時，控制攪拌速率的作法均為「快速攪拌」，與本
案中所言之慢速攪拌或靜止狀態是背道而馳的，例如美國專利第0000000號專
利案即指出在400rpm的情況下製造ZSM-22沸石，歐洲專利第六五四○○號專利案更指
出如果攪拌不足或者反應是在靜止的情況下進行，所製得之產物就會被ZSM-5 所污染
。由此可知，本案之技術係與習知技藝相反，破除了習知技藝在製造ZSM-22沸石上須
進行「快速攪拌」的定見，自非熟於習知技術之技藝人士根據習知技藝所能輕易思及
而完成的。至於有關本案製法所得產物純度，與攪拌及晶種有關的問題，則如本案說
明書第７頁第３－１０行中所述：「此合成可在靜態的情況下實施，也可以在攪拌的情
況下實施，可溫和攪拌（如：高至50rpm，特別是10至50rpm），也可劇烈攪拌（如：
高於100rpm）。攪拌可使吾等得到較純的產物，而產物的純度與攪拌和晶種都有關。
混合物的攪拌率愈快，製造純淨的ZSM-22所須的晶種量就愈少。如果未攪拌（即，此
混合物在靜態下形成晶體），則須使用以重量計為100ppm的晶體來製造ZSM-22。」可
知在本案說明書中已明白顯示晶種量與攪拌速率之間的關係，亦有數據說明，而且依
該段之述，在依本案方法製出純度已極高的ZSM-22沸石時，其操作條件可經由攪拌
和晶種量的關係予以調整，亦即熟於此技藝人士可根據本身情況所需，在本案發明所
定義之條件範圍下，稍微減少晶種量，或更進一步減慢攪拌速率，或甚至不攪拌，而
仍能獲得其所企求之高純度ZSM-22沸石，以符合該等人士在現場操作的實際情況需要
。此種操作調整，不僅均在本案申請專利範圍的定義之內，亦為熟於此技藝人士所能
輕易認知實行者。此外，本案申請專利範圍中已明確界定可達本發明功效所需的晶種
量（ 50至5000ppm）及攪拌條件（100rpm以下），亦即關鍵條件之範圍俱已完全定義
清楚，凡熟於此技藝人士均可瞭解實施而達成本案功效。可知再訴願決定機關的指控
俱非事實，顯係出於其對本發明未深切瞭解，以致對本發明產生重大誤解之處甚明。
祈請鈞院明察。五、何況被告自始即未認為本案之製法在申請前已見於刊物或公開使
用，而默認本案之製法並無違反專利法第二十條第一項第一款規定而具有新穎性，顯
見本案之製法發明實非習知之技藝。且由被告於答辯中又接著稱：「本案於ZSM-22沸
石合成時添加少許晶種，與一般製備ZSM-22沸石未加晶種而需較快速攪拌不同」之說
法，更顯示本案之製法絕非是習知之技藝。至於被告之答辯中另稱：「熟悉沸石合成
及結晶合成的人士皆知添加少許晶種可以大幅縮短沸石之結晶時間」乙節，乃出於被
告對本案添加ZSM-22晶種之誤解，因為在本案中加入ZSM-22沸石晶種並非如被告答辯
所稱在用於縮短沸石之結晶時間（增加結晶速率），而是用於作為選擇所欲製得之晶
種結構的工具，亦即作為結構定向劑（ structure directing agent）。而此種結構
定向劑的效用，在本案中文說明書第８頁第７行至第９行曾加以說明係為：「是在製
造晶狀網絡時，有機化合物作為板模，晶體網絡環繞著它生長，或者，使得結晶受到
誘導而形成特定的結晶網路」，而瞭解本案以ZSM-22晶種作為結構定向劑，並非作為
縮短沸石之結晶時間的技術思想之差異，乃是極為重要的。因為若本案僅著眼於增加
ZSM-22沸石的結晶速率，則只需增加攪拌速率即可達此目的。但較快的速率會產生ZS
M-22與ZSM-5 的混合物（在沒有ZSM-22晶種的情況下，不論攪拌速率快或慢，均會產
生ZSM-22與 ZSM-5的混合物）。且較快的攪拌速率會形成較大的結晶，較慢的速率則
形成較小的結晶。然而本案發明的目的，是在發明一種能產製不合 ZSM-5的高純度且
結晶較小的純ZSM-22沸石之製法，由此即不難徹底地瞭解，本案之添加ZSM-22晶種並
非在增加結晶速率（縮短結晶時間），而是在作為結構定向劑，以便在低於100rpm的
速度下攪拌的情況下，可製得不含ZSM-5污染物且較小結晶的 ZSM-22沸石。而習知技
藝從未揭示或教示本案中以慢速攪拌配合添加ZSM-22晶種會製得較小結晶之純ZSM-22
沸石，反而習知技藝是堅持需要進行快速攪拌，此從被告誤解本案添加ZSM-22晶之作
用，及已知之美國專利0000000號及歐洲專利EP-A-65400 ，以及原告之行政訴訟起訴
狀中之相關說明，即可獲得瞭解，可知本案之製法發明實非熟習該項技術者所能輕易
思及而完成者。所以，有關本案技術的事實是：在製造ZSM-22沸石的習知技藝中，均
強調須使用快速攪拌來製造較純的ZSM-22沸石，而且從未有任何技術文獻或教科書揭
示或教示在ZSM-22沸石的製造中使用晶種，這是被告無法否認的事實。在製造ZSM-22
沸石的領域中，習知技術的定見均為以快速攪拌來獲得較純之ZSM-22沸石，而絕無使
用晶種之說。本案破除習知技術長久以來之定見，以少許晶種配合慢速或不攪拌，而
製得高純度且較小結晶之ZSM-22沸石，正是足以顯示證明本案進步性之處。對此被告
之現行審查基準第一－二－二十一頁最後２行至二十二頁第１行，亦明文規定：「在
發明所屬之技術領域中，發明能突破熟習該項技術者長久根深蒂固存在之技術、知識
時，可視為具有『顯然的進步』。」惟被告在閱及本案技術內容之後，不思以產業技
術現況來評斷本案發明，反以「後見之明」的看法，逕以「想當然爾」之結論否定本
案之進步性，實屬違誤不法。六、有關「後見之明」，被告之現行專利審查基準第1-
2-28頁有關進步性「審查上應注意事項」第６點中，明確指出：「6.進步性之研判，
因審查委員在審查中瞭解其技術內容後，極易對發明之進步性作成偏低之論斷，以致
有〞後見之明〞之情形，故審查時應以熟習該項技術者之觀點，根據申請當時之技術
水準，作客觀之判斷。」故從以上之說明，充分反映出本案係遇被告以「後見之明」
否定本案進步性之狀況，亦足資證明被告不按審查實務詳審本案，致作出偏頗之判斷
。因此，被告所稱本案方法乃習知技藝，而為熟於此技藝人士所熟知習用等情實非事
實，且係在毫無證據佐證之情況下隨意空言指控，其中違法之處甚明。七、至於被告
所指本案「晶種加入量與攪拌速度並無特殊關係限制」乙節，亦絕非事實。本案確已
明確限定晶種加入量、攪拌速度及溫度等關係之限制條件，被告罔顧事實，忽略本案
申請專利範圍之定義，以及本案說明書中的明確證據，遽爾提出毫無根據且與事實不
符之指控，其違法失職之情形，極為顯明。八、綜上所言，可知本案與習知技藝並不
相同，並具優異功能及進步性，絕非由習知技藝所可輕易推知，且本案申請專利範圍
中已充分揭示所請製法之具體操作關係，顯見原處分、原訴願決定暨再訴願決定實有
違誤，祈請鈞院明察，惠予判決撤銷原處分、原訴願決定暨再訴願決定，以保障原告
之權益為禱等語。
被告答辯意旨略謂︰查製造沸石時加入晶種及控制攪拌速率使易於形成相同形態之沸
石晶體乃習知之技藝，且本案於ＺＳＭ－沸石合成時添加少許晶種，與一般製備Ｚ
ＳＭ－沸石時未加晶體而需較快速攪拌不同，然而熟悉沸石合成及結晶合成的人士
皆知添加少許晶種可以大幅縮短沸石之結晶時間，促進同形態結晶，且使結晶程序中
可以在較溫的條件下進行，因此原告強調以ＺＳＭ－沸石晶種配合慢速攪拌或不攪
拌的操作可製得ＺＳＭ－沸石，但其晶種加入量與攪拌速度並無特殊關係限制，可
見其仍為熟習此技藝人士所熟知習用者，亦屬一般教科書所揭示之範圍，因此僅以加
入晶種促進同形態結晶的操作方式及其產生之功效乃屬習知技藝之範疇，所述方法整
體之組合並不具進步性。綜上所述，被告所為本案應不予專利之審定並無違法，本案
原告之訴無理由，敬請駁回原告之訴等語。
　　理  由
依專利法第二十條第二項規定，發明係利用申請前既有之技術或知識，而為熟習該項
技術者所能輕易完成時，雖無同條第一項所列情事，仍不得申請取得發明專利。本件
原告以其「ZSM-22沸石」之特徵在於合成ZSM-22時加入少量的ZSM-22晶種，可於不攪
拌或低於100rpm之慢速攪拌下合成高純度之ZSM-22沸石等情，向被告申請發明專利。
經被告初審以於沸石合成時添加少許晶種係習用之技藝，本案將其用於ZSM-22之合成
，顯不具進步性，乃不予專利。原告變更發明名稱為「ZSM-22沸石的新穎製法」，並
修正專利說明書及申請專利範圍，申經再審查結果，仍以本案所請特點在於加入晶種
及靜態或低於100rpm慢速攪拌且溫度低於攝氏一百六十度以下結晶操作，惟查上述特
點為習知技藝，本案未能明其具體之操作關係較之習知技藝並無特殊之處。本案應
用於ZSM-22沸石乃屬熟習該項技藝者所能輕易完成，依專利法第二十條第二項規定，
不予專利。原告不服，循序提起行政訴訟，而為如前揭事實欄所載之主張。惟查本案
於一再訴願程序中，曾經訴願決定機關先後函請財團法人工業技術研究院化學工業研
究所審查及答辯。據該所先後函復之審查及答辯竟見略謂：「．．．2.據查本案初審
之專利審定書中雖然僅列出「於沸石合成時添加少許晶種係習用之技藝」，惟熟悉沸
石合成的人士皆知添加少許晶種可以大幅縮短沸石的結晶時間，且使結晶程序可以在
較溫的條件下進行。而且本案之專利說明書中的實施例皆是以壓熱器（autoclave）
在溫度 160℃下進行水熱法長時間使沸石結晶，此乃合成沸石慣用的設備及方法，只
要在適當的條件下，壓熱器有無攪拌，沸石晶體均會成長。所以本案「在靜態或低於
100rpm慢速攪拌下結晶操作」，係為習知技藝。3.訴願理由第三項第２條稱「先前技
藝的製法均需在結晶步驟中快速攪拌之下操作，而且在此快速攪拌的要求條件下，必
須有特定且複雜之操作機具，不但操作困難複雜，而且又使設備及操作成本大為增加
。」據查本案實例中合成沸石所用之反應器為壓熱器（ autoclave），與比較例未加
晶體的合成方法相同，且壓熱器軸心本就有一攪拌器，而比較例２顯示當攪拌速率為
120rpm 時，即使不加入晶種亦能合成純的 ZSM-22，與本案所申請的50rpm 以下的慢
速攪拌相較操作上並無太大的困難複雜度，很難說明本案具有操作遠為簡便且成本大
為降低的優異進步性。此外美國專利3,886,094 指出在沸石合成時加入晶種，即可使
結晶程序在迴流（reflux）條件及低溫90-110℃下合成純沸石，顯然在合成沸石時加
入少許晶種使結晶程序在較溫和條件下進行已是習知技藝。由此可知本案實不具優異
進步性。4.訴願理由第三項第３條稱「本案之說明書實施例中，已定義範圍具體操作
施行，而製得高純度之ZSM-22沸石」。據查本案之專利說明書第７頁指出產物ZSM-22
的純度與攪拌和晶體有關，然其實施例中對於結晶時晶種的加入量與攪拌速率間的關
係並未提出數據加以說明，因此本案與習知技藝並無操作上特殊之處。」「1.由本案
之專利說明書可知本案之所以能夠合成純淨的ZSM-22沸石，乃因在結晶階段時加入少
量的ZSM-22晶種，即可在不攪拌或慢速攪拌的條件下合成ZSM-22。亦即本案技術的關
鍵係在晶種加入的與否，其他的合成條件如溫度 160℃及攪拌速率的快慢皆附屬於此
關鍵條件，所以審查本案是否具創新的重點即在此「晶種加入的與否」，並無將其他
合成條件予以分割肢解後再認定其不具新穎性及進步性。若以此審查要點來看，則本
案之技術特徵實已揭示於美國專利第3,886,094 號中，所以不具新穎性。．．．2.據
查本案之訴願決定書指出「製造沸石時加入晶種係習知技藝，不僅可以大幅縮短沸石
之結晶時間，而且可使結晶程序在較溫合的條件下進行」，此論點係記載於美國專利
3,886,094 號第１列第行至第２列第９行，並非是一種自我以為是的錯誤說法。此
外在此篇專利中即指出「在沸石合成時加入晶種，即可使結晶程序在迴流（reflux）
條件及低溫90-110℃下合成純沸石」亦即以晶種的加入來控制沸石的純度之技術特徵
實已顯而易見，攪拌的有無或速率的快慢並非關鍵，所以本案實不具進步性。3.由於
本案合成ZSM-22的設備與傳統技藝相同，並無任何的改良，而比較例２在不加晶種及
120rpm攪拌下即可得極佳的ZSM-22晶體，所受的污染量少（α- 白矽石及ZSM-5 ）與
USP4,481,177的400rpm攪拌速率相較，實屬慢速攪拌。所以本案與傳統合成沸石技藝
相較，並不具優異進步性，難謂有重大之簡便性與經濟性產生。4.正如上述第２點指
出在美國專利 3,886,094第１列第行至第２列第９行，詳細記載「在沸石合成時加
入晶種，即可使結晶程序在迴流（reflux）及低溫90℃條件下，合成 15-100%的沸石
結晶」。所以只要加入沸石晶種即可在不攪拌的條件下合成100%純度的沸石之技術實
已清楚揭示，本案並不具進步性。5.據查本案專利說明書之實施例２中顯示當加入之
晶體量達1000ppm 時不用攪拌即可合成純的ZSM-22，而比較例２顯示當攪拌速率超過
120rpm時，即使不加入晶種亦可合成極佳的ZSM-22。此外實施例３顯示加入晶種量為
750ppm時，攪拌速率需30rpm 才會得到純的ZSM-22。依此而言，本案確實已明白顯示
晶種量與攪拌速率之間的關係，而由此關係亦可知攪拌速率實依附於晶種量，亦即本
案之技術特點即在於加入之ZSM-22晶種量，然而此項技術特徵實已為習知技藝，因此
有無攪拌均不影響此公開之技藝。6.綜上所言，可知本案所請之技術特徵實已為習知
技藝，並不具優異功效及進步性，原審查並無不當。」等情。有該所八十五年七月二
十二日（八五）工研化審字第一○八八號及八十六年一月十三日（八六）工研化審字
第○○七二號各函所檢附之審查意見書附訴願卷可稽。核其審查及答辯意見與被告及
一再訴願決定之認定並無二致。而該所為我國化學工業之研究機構，對於化學工業之
理論及實務均具權威性，所為之審查意見具有鑑定性質，自屬客觀可信。被告原處分
為本案不予專利之審定及一再訴願決定遞予維持，俱無違誤。原告起訴意旨，仍執前
詞資為指摘，經核難謂有理由，應予駁回。
據上論結，本件原告之訴為無理由，爰依行政訴訟法第二十六條後段，判決如主文。
中    華    民    國     八十七      年      五      月      十五       日
                    行 政 法 院 第 五 庭
                                審 判 長 評  事      葉  振  權
                                         評  事      黃  璽  君
                                         評  事      沈  水  元
                                         評  事      林  清  祥
                                         評  事      劉  鑫  楨
右  正  本  證  明  與  原  本  無  異
                                         法院書記官  陳  佩  玲
中    華    民    國     八十七      年      五      月      十六       日
